臺灣屏東地方法院民事判決　　　　　　　 95年度訴字第491號
原　　　告　丁○○
訴訟代理人　孫嘉男律師
被　　　告　乙○○
　　　　　　甲○○
共　　 同
訴訟代理人　丙○○
上列當事人間交還土地等事件，本院於民國96年7 月2 日言詞辯
論終結，判決如下：
    主  文
被告應將坐落屏東縣萬巒鄉○○○段五之四地號如附圖所示編號
（Ｂ）部分，面積一五四六平方公尺土地，交付原告及其他共有
人。
訴訟費用由被告連帶負擔。
本判決於原告以新臺幣貳拾萬陸仟元供擔保後，得為假執行。但
被告以新臺幣陸拾壹萬捌仟肆佰元為原告預供擔保後，得免為假
執行。
    事實及理由
一、原告起訴主張：
  (一)原告前此委託訴外人范盛楠以其名義代原告在本院民事執行
    處91年度執字第10390 號強制執行事件中應買原為被告乙○
    ○所有坐落屏東縣萬巒鄉○○○段5 之4 地號土地（下稱系
    爭土地），面積3,569 平方公尺，應有部分3680分之1695，
    及同段5 之16地號土地，面積2,332 平方公尺，權利範圍全
    部之2 筆土地及其地上一層農舍，嗣前開土地經由判決移轉
    登記與原告。
  (二)在上開執行程序中，被告甲○○向本院民事執行處表示，於
    民國85年10月1 日即與被告乙○○間就前開2 筆土地訂有土
    地租賃契約，租期自簽約日起至100 年10月1 日止（下稱系
    爭租賃契約），並經本院民事執行處在拍賣公告內載明不點
    交。惟被告間所簽訂之系爭租約，係通謀虛偽意思表示，該
    系爭租約自始、當然無效。另系爭土地拍賣前原為被告乙○
    ○與訴外人劉煥喜、劉煥楠分別共有，並定有分管約定，由
    被告乙○○占有使用如附圖所示編號（B） 部分之土地。被
    告間之租賃契約既屬無效，被告甲○○為名義上承租人而為
    土地直接占有人，被告乙○○為土地間接占有人，均屬無權
    占用，爰依民法第767 條及第821 條規定請求被告將系爭土
    地如附圖所示編號（B） 部分土地交還與原告及其他共有人
    等語。並於本院聲明：除供擔保金額外，餘如主文第1 項所
    示。
二、被告則以：
  (一)系爭土地於強制執行程序中，經執行法院調查確認被告間之
    租賃關係存在，而將租賃關係存在之事實載明於拍賣公告中
    並因而以之為拍賣底價之訂定，上開載有租約之拍賣公告已
    由執行法院代債務人為系爭土地有出租之意思表示，其租賃
    關係對於應買人或承受人當然繼續存在。
  (二)又系爭租賃契約簽定時間為85年10月1 日，被告乙○○所持
    有之租賃契約書為複寫本，其上雖有86年10月1 日簽收租金
    之記載，惟租金之簽收或均記載於出、承租人所持之契約書
    上用為證明，亦或僅記載於承租人收執之租約上，只要能證
    明收受租金之事實，非必僅載於何方之租約書上，則被告乙
    ○○所持有之租賃契約書為複寫本，其上雖有86年10月1 日
    簽收租金之記載，不能以之推論被告間租約為虛。
  (三)再被告甲○○共承租約6 甲檳榔園，於採收期間勢必投入較
    多人力，且檳榔何時可採收，等級優劣關係售價甚鉅，非有
    經驗者難以勝任，亦非被告甲○○一人所能獨擔。故於被告
    甲○○勉為承租時，即要求出租人於採收期應與協助。租金
    則分3 年支付完畢，又因承租人需款投資，故約定租金較低
    。
  (四)至於向華南商業銀行股份有限公司（下稱華南銀行）所簽立
    之切結書，係配合銀行作業而簽，華南銀行事後亦認出租人
    明知土地已出租而仍簽未出租，並提出詐欺告訴，足證債權
    人華南銀行亦認土地確有出租無疑。
  (五)末查，法院拍賣是屬法院代債務人為出賣人之買賣，出賣人
    固負有交付其不動產於買受人之義務，但在未交付前，出賣
    人繼續占有該買賣標的物，究難指為無權占有。被告乙○○
    將系爭土地出租給被告甲○○，自非現占有人，原告併主張
    被告乙○○無權占有系爭土地，請求交還土地，亦無理由等
    語，資為抗辯。並於本院聲明：(一)原告之訴及假執行之聲請
    均駁回。(二)如受不利益之判決，願供擔保，請准宣告免為假
    執行。
三、系爭土地原為被告乙○○與訴外人劉煥喜、劉煥楠3 人分別
    共有，並定有分管約定，由被告乙○○占有使用如附圖所示
    編號（B） 部分之土地。嗣訴外人范盛楠以其名義在本院民
    事執行處91年度執字第10390 號強制執行事件中投標應買原
    為被告所有系爭土地，面積3,569 平方公尺，應有部分3680
    分之1695，同段5 之16地號土地，面積2,332 平方公尺，權
    利範圍全部之2 筆土地及其地上一層農舍，前開土地經由判
    決移轉登記與原告。被告甲○○在上開執行程序中，向本院
    民事執行處表示，於85年10月1 日即與被告乙○○間就前開
    2 筆土地訂有土地租賃契約，租期自簽約日起至100 年10月
    1 日止，並經本院民事執行處在拍賣公告內載明不點交之事
    實，為兩造所不爭執。是本件本院所應審究者為：(一)被告乙
    ○○是否有將系爭土地如附圖所示編號（B） 部分面積1,54
    6 平方公尺土地出租予被告甲○○？(二)原告是否應承受前開
    租賃關係？(三)原告得否請求被告將前開土地返還原告及其他
    共有人？經查：
  (一)被告乙○○是否有將系爭土地如附圖所示編號（B） 部分面
    積1,546 平方公尺土地出租予被告甲○○部分：
  1.依被告甲○○所持有之原本及訴外人張國基所持有之複寫本
    2 份土地租賃契約所示，土地租賃契約書除系爭土地外，出
    租土地尚有23筆土地共同出租予被告甲○○，訂立時間為85
    年10月1 日，於原本及複寫本上均記載「86年10月1 日乙方
    交付金額新臺幣壹佰伍拾萬元正。甲方代表人張國基點收無
    誤」等字，而複寫本記載係以複寫方式為之，張國基所持有
    之複寫本，訂約之日期既為85年10月1 日，但其上竟有86年
    10月1 日張國基簽收租金新臺幣（下同）150 萬元之記載，
    因複寫本租賃契約係訂約當時由原本複寫而來，即應與簽約
    當時之原本相同，足見85年10月1 日簽約當時就已將86年10
    月1 日簽收租金150 萬元之情事記載於原本之上，顯與常情
    不符。
  2.又依土地租賃契約書原本記載，訴外人張國基另於87年10月
    1 日、88年10月1 日分別收到被告甲○○交付各150 萬元租
    金。惟被告甲○○初於本院表示以在屏東縣內埔地區農會帳
    戶中提領支付，嗣後改稱前開帳戶於87年7 月前係以被告甲
    ○○母親邱黃月英名義開戶用為提存款往來之用。然依以被
    告甲○○名義所設立之活期儲蓄存款明細所示，前開帳戶於
    87年5 月19日新開戶，於存摺上打勾部分為繳付租金之提領
    紀錄。然依該提領之紀錄所示，每月提領繳付租金次數多達
    4 次至7 次，金額從2 萬到數十萬元不等，該部分提領紀錄
    是否繳付租金已有可疑，且與租賃書上僅記載150 萬元有所
    不符，另被告甲○○對於以其母親帳戶繳付租金事實，亦未
    提出證據以供本院參酌，則被告是否有租金繳付、張國基是
    否有收受租金，即有可疑。
  3.再被告於另案交還土地事件中表示，因出租人不想管理土地
    ，所以才將土地租給被告甲○○種植檳榔，而因被告甲○○
    共承租約6 甲檳榔園，於採收期間勢必投入較多人力，且檳
    榔何時可採收，等級優劣關係售價甚鉅，非有經驗者難以勝
    任，亦非被告甲○○一人所能獨擔。故於被告甲○○勉為承
    租時，即要求出租人於採收期應與協助。惟由系爭租賃契約
    第6 條約款觀之，可知出租人將系爭土地出租予被告甲○○
    後尚應協助被告甲○○即承租人耕作、採收、分級及發貨等
    與管理系爭土地有關之事務與實際從事耕作無異，顯與被告
    所陳出租系爭土地之動機不符，是被告此部分所辯，顯非可
    採。
  4.另被告乙○○於86年6 月23日和訴外人華南銀行簽訂切結書
    ），其上記載其所提供之系爭土地「於提供設定抵押權之時
    ，確無任何租賃關係存在」等語，可知系爭土地當時並未出
    租與被告甲○○，雖被告辯稱上開切結書，僅係申辦貸款程
    序中，由承辦人員所自撰之例行文件，被告雖在文末簽名，
    然其餘內文並非被告所書，尚難據此逕認系爭租約不存在云
    云，惟被告乙○○既對該切結書內本人簽名之真正未予爭執
    ，依據民事訴訟法第358 條規定，該私文書即應推定為真正
    ，是由上開切結書應可推知有關系爭土地系爭租約確屬虛偽
    。
  5.綜上，被告間就系爭土地所訂立之系爭租賃契約應係被告乙
    ○○及訴外人張國基、張振基為抗拒強制執行，而與被告甲
    ○○通謀虛偽成立者，依民法第87條第1 項前段之規定，系
    爭租賃契約應屬無效，被告乙○○並未將系爭土地如附圖所
    示編號（B） 部分面積1,546 平方公尺土地出租予被告甲○
    ○，應堪認定。
  (二)有關原告是否應承受前開租賃關係部分：
  1.系爭租賃契約為被告通謀虛偽意思表示所訂立，屬無效契約
    ，即不生原告是否應承受前開租賃關係，此部分本院即無庸
    再行審酌。
  2.至系爭土地於上開拍賣程序中，雖經於拍賣公告記明拍定後
    不點交之意，但執行法院關於是否點交不動產，僅為形式上
    審查，並無確定實體爭執之效力，除該租賃關係經法院實體
    判決認定租賃關係確實存在外，並不因拍賣公告中記載，於
    拍賣後，對於拍定人或承受人當然繼續存在。被告辯稱系爭
    土地於強制執行程序中，經執行法院調查確認被告間之租賃
    關係存在，而將租賃關係存在之事實及其承租人等載明於拍
    賣公告中並因而以之為拍賣底價之訂定，上開載有租約之拍
    賣公告已由執行法院代債務人為系爭土地有出租之意思表示
    ，其租賃關係對於應買人或承受人當然繼續存在，尚無足採
    。
  (三)有關原告得否請求被告將前開土地返還原告及其他共有人部
    分：
  1.按所有人對於無權占有或侵奪其所有物者，得請求返還之，
    民法第767 條前段定有明文。查被告間就系爭土地被告乙○
    ○分管部分即如附圖所示編號（B） 部分並無租賃關係存在
    ，已如前述，且被告甲○○亦未提出其他占有系爭土地之權
    源，是現占有前開土地之被告甲○○並無占用之正當權源甚
    明。又被告乙○○為名義上之出租人，對於前開土地即屬間
    接占有關係，對於原告亦無正當占有權源，原告依民法第76
    7 條前項即民法第821 條規定，請求被告應將系爭土地如附
    圖所示編號（B） 部分，返還原告及全體共有人，即屬有據
    。
  2.雖被告辯稱法院拍賣是屬法院代債務人為出賣人之買賣，出
    賣人固負有交付其不動產於買受人之義務，但在未交付前，
    出賣人繼續占有該買賣標的物，非為無權占有。被告乙○○
    為強制執行程序之出賣人，即非無權占有等語。惟原告於本
    院91年度執字第10390 號強制執行事件中，並未以其名義參
    與競標，而係委託訴外人范盛楠以其名義為之，於辦理所有
    權移轉後，再由原告訴請訴外人范盛楠將前開土地應有部分
    移轉與原告，則原告與被告乙○○間並無何買賣關係存在，
    對於原告，被告乙○○當屬無權占用系爭土地，被告主張被
    告乙○○基於買賣關係雖負有交付系爭土地之義務，於未為
    交付前，並非無權占用，即屬無據。
四、綜上所陳，原告主張被告無權占用系爭土地如附圖所示編號
    （B） 部分土地，依民法第767 條前段、821 條規定，請求
    如主文第1 項所示，即有理由，應予准許。又本判決兩造分
    別陳明願供擔保請准宣告假執行豁免為假執行，核均無不合
    ，爰分別酌定相當之擔保金額，予以准許。
五、本件事證已臻明確，兩造其餘之攻擊防禦方法及所提之證據
    ，經審酌後認均無礙判決之結果，爰不予一一論述，附此敘
    明。
據上論結，本件原告之訴為有理由，依民事訴訟法第85條第2 項
、第390 條第2 項、第392 條第2 項，判決如主文。
中　　華　　民　　國　　96　　年　　7 　　月　　23　　日
                  民事第一庭    審判長法　官　徐美麗
                                      法  官  葉力旗
                                      法  官  邱玉汝
正本係照原本作成。
如對判決上訴，須於判決送達後20日內向本院提出上訴狀，其未
表明上訴理由者，應於提出上訴後20日內向本院補提理由書狀（
均須按他造當事人之人數附繕本）。
中　　華　　民　　國　　96　　年　　7 　　月　　24　　日
                                      書記官  魏慧夷
